ACORDAO-COMPLETO-2515042

ACÓRDÃO 17950/2021 ATA 36/2021 - SEGUNDA CÂMARA

VISTOS, relatados e discutidos estes autos que tratam de pedido de reexame interposto pela Câmara dos Deputados, contra o Acórdão 7654/2021-TCU-Segunda Câmara, que considerou ilegais e negou registro aos atos de aposentadoria de Álvaro Braga de Brito, Gilberto Favieiro e Maria Teresa Dantas Valença; 
ACORDAM os Ministros do Tribunal de Contas da União, reunidos em Sessão da 2ª Câmara, ante as razões expostas pelo Relator, e com fundamento nos arts. 32, parágrafo único, 33 e 48, da Lei 8.443/1992, em:
9.1. conhecer do pedido de reexame para, no mérito, negar-lhe provimento; e
9.2. dar ciência desta decisão ao recorrente e aos demais interessados.

Pedido de reexame (peça 15) interposto pela Câmara dos Deputados contra o Acórdão 7.654/2021-TCU-2ª Câmara (peça 10), que teve como relator o Excelentíssimo Senhor Ministro-Substituto André Luís de Carvalho.

Segunda Câmara

Câmara dos Deputados.

3. Interessados/Responsáveis/Recorrentes:
3.1. Interessados: Álvaro Braga de Brito (XXX.556.281-XX); Gilberto Favieiro (XXX.953.250-XX); Maria Teresa Dantas Valença (XXX.132.121-XX); Secretaria de Controle Interno/Câmara dos Deputados.
3.2. Recorrente: Câmara dos Deputados (00.530.352/0001-59).

13.1. Ministros presentes: Bruno Dantas (Presidente), Augusto Nardes, Aroldo Cedraz (Relator) e Raimundo Carreiro.

AROLDO CEDRAZ

Adoto como relatório e transcrevo a seguir a instrução de peça 34, com a qual anuiu o corpo dirigente da Sefip (peça 35) , bem como o Ministério Público junto ao Tribunal (peça 36) :
"INTRODUÇÃO
1.	Trata-se de pedido de reexame (peça 15) interposto pela Câmara dos Deputados contra o Acórdão 7654/2021-TCU-Segunda Câmara (peça 10) , que teve como relator o Excelentíssimo Senhor Ministro-Substituto André Luís de Carvalho.
1.1.	A deliberação recorrida apresenta o seguinte teor:
VISTOS, relatados e discutidos estes autos de aposentadorias deferidas pela administração da Câmara dos Deputados em favor de Álvaro Braga de Brito, Gilberto Favieiro e Maria Teresa Dantas Valença.
ACORDAM os Ministros do Tribunal de Contas da União, reunidos em Sessão da 2ª Câmara, nos termos do art. 71, incisos III e IX, da Constituição de 1988, dos arts. 1º, inciso V, 39, inciso II, e 45 da Lei 8.443/1992, e dos arts. 260, § 1º, e 262, § 2º, do RITCU, ante as razões expostas pelo Relator, em: 
9.1. assinalar a ilegalidade dos atos iniciais de aposentadoria em favor de Álvaro Braga de Brito (à peça 2 sob o n.º 34460/2020) , Gilberto Favieiro (à peça 3 sob o n.º 35139/2020) e Maria Teresa Dantas Valença (à peça 4 sob o n.º 39745/2020) , negando-lhes o respectivo registro, diante da indevida incorporação da vantagem como "quintos" de função;
9.2. dispensar o ressarcimento das quantias percebidas indevidamente, mas de boa-fé, em consonância com a Súmula 106 do TCU, deixando, ainda, de determinar a imediata cessação dos pagamentos inerentes aos "quintos" de função em respeito à decisão prolatada pelo STF no bojo do RE 638.115/CE, sem prejuízo, no entanto, de determinar essa cessação para o ato em favor de Álvaro Braga de Brito, ante a indevida incorporação da parcela em período posterior a 4/9/2001, pois, assim, a percepção dessa parcela estaria em evidente dissonância com o seu suporte fático;
9.3. determinar que, no prazo de 15 (quinze) dias contados da ciência desta deliberação, a administração da Câmara dos Deputados adote as seguintes medidas:
9.3.1. faça cessar os pagamentos inerentes aos "quintos" de função sobre o período posterior a 4/9/2001 no ato de aposentadoria em favor de Álvaro Braga de Brito, sob pena de responsabilidade solidária da autoridade administrativa omissa, nos termos do art. 71, inciso IX, da Constituição de 1988 e do art. 262, caput, do RITCU;
9.3.2. dê ciência desta deliberação aos interessados, alertando-os de que o efeito suspensivo proveniente da eventual interposição do subsequente recurso junto ao TCU não os eximirá da devolução dos valores percebidos indevidamente após a notificação, diante do não provimento desse recurso, devendo encaminhar os comprovantes das correspondentes notificações ao TCU no prazo de 30 (trinta) dias; 
9.3.3. encaminhe a este Tribunal, nos termos do art. 262, § 2º, do RITCU, o novo ato de concessão da aposentadoria em favor de Álvaro Braga de Brito, sem a ilegalidade indicada pelos itens 9.1 e 9.3.1 deste Acórdão sobre a indevida concessão da vantagem de "quintos" de função comissionada inerente, todavia, a período posterior a 4/9/2001, estando a percepção dessa vantagem desprovida do necessário suporte fático, para que seja submetido à apreciação pelo TCU, na forma do art. 260, caput, do RITCU;
9.3.4. reavalie e, se for o caso, promova a efetiva alteração da parcela inerente à incorporação de "quintos ou décimos de função" originalmente concedida diante da eventual necessidade de absorção dessa parcela pelas subsequentes modificações legais produzidas sobre a estrutura remuneratória da correspondente carreira, em sintonia, assim, com a deliberação proferida pelo Supremo Tribunal Federal no bojo do RE 638.115/CE durante a Sessão de 18/12/2019; devendo se manifestar anual e conclusivamente sobre o cumprimento, ou não, desse item do acórdão em item específico no seu Relatório de Gestão em cada exercício financeiro;
9.3.5. promova a efetiva implementação das futuras absorções da parcela inerente à incorporação de "quintos ou décimos de função" em face das supervenientes modificações legais produzidas sobre a estrutura remuneratória da correspondente carreira, em observância, então, à deliberação proferida pelo Supremo Tribunal Federal no bojo do RE 638.115/CE durante a Sessão de 18/12/2019; devendo se manifestar anual e conclusivamente sobre o cumprimento, ou não, desse item do acórdão em item específico no seu Relatório de Gestão em cada exercício financeiro;
9.4. determinar que o órgão de controle interno junto à Câmara dos Deputados verifique o efetivo cumprimento dos itens 9.3.3 e 9.3.4 deste Acórdão, devendo se manifestar anual e conclusivamente sobre o aludido cumprimento, ou não, desses itens do acórdão em item específico no seu Relatório de Auditoria de Gestão a partir da análise do correspondente Relatório de Gestão em cada exercício financeiro;
9.5. enviar a cópia do presente Acórdão, com o Relatório e a Proposta de Deliberação, à administração e, ainda, ao órgão de controle interno junto à Câmara dos Deputados, para ciência e efetivo cumprimento dos itens 9.3 e 9.4 deste Acórdão; e
9.6. arquivar o presente processo, sem prejuízo de promover o monitoramento da determinação proferida pelos itens 9.3 e 9.4 deste Acórdão, representando ao TCU, se necessário.
 (destacamos e sublinhamos) 
HISTÓRICO 
2.	Os atos de aposentadoria de Álvaro Braga de Brito, Gilberto Favieiro e Maria Teresa Dantas Valença foram julgados ilegais, em razão da incorporação de parcelas de quintos, referentes ao exercício de funções após o advento da Lei 9.624/1998, em desacordo com o entendimento da Corte de Contas e do STF, no RE 638.115/CE. 
2.1.	Assim, expediu-se determinação ao órgão de origem para que promovesse o destaque das parcelas de quintos incorporadas posteriormente a 8/4/1998, sem amparo em decisão judicial transitada em julgado, transformando-as em parcela compensatória a ser absorvida por quaisquer reajustes futuros, nos termos da modulação de efeitos assegurada pelo STF.
2.2.	Contudo, no caso de Álvaro Braga de Brito, foi determinada a imediata cessação do pagamento de parcela de quintos, pois no cálculo da vantagem considerou-se período de exercício de função posterior à data-limite de 4/9/2001.
ADMISSIBILIDADE
3.	Reitera-se o exame de admissibilidade realizado pelo Sar/Serur (peças 16 e 17) , que opinou pelo conhecimento do recurso, nos termos do artigo 48 da Lei 8.443/1992, c/c os artigos 285 e 286, parágrafo único, do RI/TCU, suspendendo-se os efeitos dos subitens 9.1, 9.3, 9.3.1, 9.3.3, 9.3.4, 9.3.5 e 9.4 do Acórdão 7654/2021-TCU-Segunda Câmara. O Excelentíssimo Senhor Ministro Aroldo Cedraz, mediante despacho de peça 20, conheceu do pedido de reexame, nos moldes propostos pela Serur.
EXAME DE MÉRITO
4.	Delimitação
4.1.	Constitui objeto do presente recurso definir se:
a)	é possível a incorporação de quintos com contagem de tempo residual, com amparo no art. 5º da Lei 9.624/1998;  
b)	é o caso de transformar os quintos relativos ao período de 8/4/1998 a 4/9/2001 em parcela compensatória a ser absorvida por quaisquer reajustes futuros, conforme modulação de efeitos prevista no RE 638.115/CE;
c)	houve afronta ao RE 638.115/CE pelo acórdão recorrido ao considerar ilegais os atos de aposentadoria que contemplam o pagamento de quintos incorporados após 8/4/1998.
5.	Da possibilidade de incorporação de quintos com contagem de tempo residual
5.1.	Aduz a Câmara dos Deputados que é possível a utilização de tempo residual para a concessão de quintos às ex-servidoras, com base nos seguintes argumentos.
5.2.	O Supremo Tribunal Federal, no RE 638.115/CE, firmou entendimento no sentido da impossibilidade de incorporação de quintos, decorrente do exercício de funções comissionadas no período compreendido entre a edição da Lei 9.624/1998 e a MP 2.225-45/2001, por falta de amparo legal (peça 15, p. 6) .
5.3.	Contudo, não foi tratada naquele RE a incorporação com contagem de tempo residual existente em 10/11/1997, que tem amparo no art. 5º da Lei 9.624/1998. No voto condutor do Acórdão 5455/2018-TCU-Segunda Câmara, o Ministro José Múcio Monteiro ressaltou que a jurisprudência da Corte de Contas permite o aproveitamento do tempo residual existente em 10/11/1997 para incorporar parcela de décimo, com posterior transformação em VPNI, independente do interstício de doze meses ter se completado até 4/9/2001, bastando que o período tenha se iniciado anteriormente a novembro de 1997. No mesmo sentido, o Acórdão 5785/2020-TCU-Primeira Câmara, de relatoria do Ministro Bruno Dantas (peça 15, p. 6-8) .
5.4.	Defende que o ex-servidor Álvaro Braga de Brito incorporou 2/10 de FC-02, com a utilização de tempo residual de exercício de funções comissionadas existente em 10/11/1997 (365 dias laborados entre 12/2/1984 e 9/4/2003) , o que estaria em consonância com o entendimento da Corte de Contas e do STF, razão pela qual a concessão deveria ser considerada legal (peça 15, p. 8) . 
5.5.	No caso de Gilberto Favieiro, foram incorporados 2/10 de FC-04, considerando que contava tempo residual e completou 365 dias de exercício de função entre 26/8/1997 e 25/8/1998 (peça 15, p. 8-9) .
5.6.	Já a ex-servidora Maria Teresa Dantas Valença utilizou tempo residual para incorporar 2/10 de FC-05, relativos ao período de 26/8/1997 a 25/8/1998 (peça 15, p. 9) . 
5.7.	Portanto, assevera que a utilização de tempo residual de exercício de função comissionada existente em 10/11/1997, para a concessão de parcela de vantagem pessoal aos referidos aposentados estaria em conformidade com entendimento do TCU e também do STF (peça 15, p. 9) .
Análise
5.8.	Embora a jurisprudência da Corte de Contas considere legal o aproveitamento de tempo residual para a incorporação de "quintos"/"décimos" pelos servidores que não haviam completado 365 dias de exercício de função até o dia 10/11/1997 para a concessão de um  "quinto", entende-se que as incorporações concedidas aos referidos servidores da Câmara dos Deputados não estão aderentes aos entendimentos do TCU.
5.9.	 Ao extinguir o mecanismo de incorporação de funções e mandar converter as parcelas em VPNI, a Lei 9.527/1997 assegurou o direito à incorporação àqueles que em 11/11/1997 houvessem cumprido os requisitos legais. Ademais, a Lei 9.624/1998 trouxe novamente ao ordenamento jurídico a incorporação de funções, agora na forma de décimos, admitindo a contagem de tempo residual não utilizado até 10/11/1997, como segue:
Art. 5º Fica resguardado o direito à percepção dos décimos já incorporados, bem como o cômputo do tempo de serviço residual para a concessão da próxima parcela, até 10 de novembro de 1997, observando-se o prazo exigido para a concessão da primeira fração estabelecido pela legislação vigente à época. (grifos acrescidos) 
5.10.	Mediante a Decisão 925/1999-TCU-Plenário (Relator Ministro Walton Alencar Rodrigues) , deliberou-se no sentido de firmar o seguinte entendimento:
8.1.1. é devida a incorporação, ou a atualização de quintos, com fundamento no art. 3º, caput, da Lei 9.624/1998, até 8/4/1998, adotando-se, para tanto, os critérios contidos na redação original do art. 3º da Lei 8.911/1994;
8.1.2. é assegurado, nos termos do art. 5º da Lei 9.624/1998, o cômputo do tempo residual de exercício de funções comissionadas não empregado, até 10/11/1997, para a incorporação de parcela de décimo, com termo final na data específica em que o servidor complete o interstício de doze meses, de acordo com a sistemática definida na redação original do art. 3º da Lei 8.911/1994.
8.1.3. as parcelas incorporadas à remuneração, na forma de quintos, deverão ser transformadas em décimos e estes deverão ser transformados em vantagem pessoal nominalmente identificada.
5.11.	Essa matéria foi novamente tratada pelo Ministro Walter Alencar Rodrigues (Acórdão 4970/2012-TCU-Primeira Câmara) , nos seguintes termos (grifos acrescidos) :
No voto condutor da Decisão 925/1999-TCU-Plenário, assim manifestei-me:
O art. 5º, por sua vez, admite o cômputo do tempo residual de exercício de funções comissionadas não empregado, até 10/11/1997, na incorporação de frações, para a concessão da próxima parcela de décimo, até que cada servidor complete o interstício de doze meses.
 (...) 
Entendo que a redação do art. 5º, ao usar a expressão "próxima parcela", refere-se ao termo antecedente "décimos", in verbis: 'Fica resguardado o direito à percepção dos décimos já incorporados, bem como o cômputo do tempo de serviço residual para a concessão da próxima parcela...'. Próxima parcela de décimos, segundo a redação do legislador.
Ao Congresso Nacional cabe disciplinar as relações jurídicas decorrentes de normas constantes de medidas provisórias não convertidas em lei, a teor do parágrafo único do art. 62 da CF. Nesse diapasão, não obstante as normas que cuidaram de décimos não tenham sido convertidas em lei, entendo que quis o legislador ordinário contemplar, com a possibilidade de incorporação de um décimo, os servidores com tempo residual até 10/11/1997, não abrangidos pela concessão de quinto, prevista no art. 3º da Lei 9.624/1998.
Além de lógica, essa interpretação se me apresenta como mais justa, porquanto confere aos servidores com tempo residual maior a vantagem quinto e aos com tempo residual menor a vantagem décimo. De fato, aqueles que completaram o interstício até 8/4/1998 contavam com tempo residual, em 10/11/1997, de no mínimo 216 dias, equivalente a sete meses e seis dias de exercício de função comissionada. Estes e os que contavam com tempo residual ainda maior, se completaram o interstício até 8/4/1998, fazem jus à incorporação de um quinto, os demais têm direito à incorporação de um décimo, a partir da data em que completaram, ou vierem a completar, o interstício de 12 meses.
Exemplificando, um servidor que, em 10/11/1997, tivesse completado quatro quintos, com saldo residual de quatro meses, teria, em 8/4/1998, algo em torno de 9 meses de exercício de função e, portanto, não completaria os cinco quintos, porque não teria perfeito o prazo de doze meses de exercício de função. Seria hipótese de aplicação do art. 5º da Lei 9.624/1998, o servidor ganharia mais um décimo e não um quinto, quando completasse o interstício de doze meses. Agora, se o mesmo servidor tivesse, em 10/11/1997, quatro quintos e saldo residual de, no mínimo, 7 meses e seis dias, ele teria direito à percepção do último quinto, desde que, até 8/4/1998, tivesse completado os doze meses de exercício da função. O raciocínio é exatamente este para todos os casos.
5.12. 	A jurisprudência desta Corte de Contas permitia o aproveitamento do tempo residual existente em 10/11/1997 para incorporar parcela de décimo, com posterior transformação em VPNI, independente do interstício de doze meses ter se completado até 4/9/2001, bastando que o período tivesse se iniciado anteriormente a novembro de 1997 (Acórdão 5455/2018-TCU-Segunda Câmara, de relatoria do Ministro José Múcio Monteiro, e 9.746/2021-TCU-2ª Câmara, de relatoria do Ministro Bruno Dantas) .
5.13.	Contudo, nos presentes autos, não foram observados os requisitos para a utilização do tempo residual, pois houve a concessão de mais de uma parcela de décimos para Álvaro Braga de Brito (2/10 de FC-02 relativos a 12/2/1984 a 9/4/2003) , Gilberto Favieiro (2/10 de FC-04 referentes a 26/8/1997 a 25/8/1998) e Maria Teresa Dantas Valença (2/10 de FC-05 relativos a 26/8/1997 a 25/8/1998) . 
5.14.	Vale lembrar que o art. 5º da Lei 9.624/1998 assegura o cômputo do tempo residual para incorporação de um décimo (1/10 de FC-02, FC-04 ou FC-05) pelos referidos servidores, a ser pago sob a forma de VPNI, conforme entendimento firmado no subitem 8.1.2 da Decisão 925/1999-TCU-Plenário (Relator Ministro Walton Alencar Rodrigues) .
5.15.	Nesse contexto, deve-se rejeitar os argumentos formulados pelo órgão de origem.
6.	Da transformação dos quintos em "Parcela Compensatória"
6.1.	Assevera o órgão de origem que o entendimento adotado pelo STF no RE 638.115/CE não seria aplicável às concessões de quintos tratadas nos presentes autos, que estariam amparadas pelo disposto no 5º da Lei 9.624/1998 (peça 15, p. 6-7) , relativamente à utilização de tempo residual.
Análise
6.2.	Mediante o subitem 9.3.4 do acórdão recorrido, foi determinado à Câmara dos Deputados que promovesse o destaque das parcelas excedentes de "quintos" incorporados pelos interessados posteriormente a 8/4/1998, transformando-as em parcela compensatória a ser absorvida por quaisquer reajustes futuros, consoante decidido pelo Supremo Tribunal Federal no Recurso Extraordinário 638.115, caso as respectivas incorporações não tenham se fundamentado em decisão judicial transitada em julgado.
6.3.	Conforme informações prestadas pelo órgão de origem, não houve a observância dos requisitos para a utilização do tempo residual, quando se concedeu mais de uma parcela de décimos aos interessados, ou seja:
	- Álvaro Braga de Brito: 2/10 de FC-02 relativos a 12/2/1984 a 9/4/2003;
	- Gilberto Favieiro: 2/10 de FC-04 referentes a 26/8/1997 a 25/8/1998;
	- Maria Teresa Dantas Valença:  2/10 de FC-05 relativos a 26/8/1997 a 25/8/1998.
6.4.	Havendo interesse dos aposentados, pode ser empregado tempo residual para a concessão de uma parcela de décimo, decorrente do exercício de funções comissionadas após 10/11/1997. 
6.5.	Nos casos de Gilberto Favieiro e Maria Teresa Dantas Valença, poderão optar por continuarem percebendo os 2/10 de FC-04 ou FC-05, cumprindo-se a determinação do TCU para transformação em parcelas compensatórias a ser absorvidas por reajustes futuros.
6.6.	Contudo, os 2/10 de FC-02 (12/2/1984 a 9/4/2003) deferidos para Álvaro Braga de Brito não encontram respaldo legal, pois o art. 5º da Lei 9.624/1998 resguardou o direito ao cômputo de tempo de serviço residual para a concessão de parcela de décimo após 8/4/1998. Também não é possível sua conversão em parcela compensatória por ter havido cômputo de tempo de exercício de função além da data-limite de 4/9/2001.
6.7.	Assim, não há nada a reparar com relação ao que foi determinado no subitem 9.3.4 do acórdão recorrido no que se refere aos ex-servidores Gilberto Favieiro e Maria Teresa Dantas Valença.
7.	Da possível afronta ao RE 638.115/CE pelo acórdão recorrido ao considerar ilegal o pagamento de quintos/décimos incorporadas após 8/4/1998
7.1.	O STF, em julgamento de embargos de declaração no RE 638.115/CE, reposicionou-se acerca da matéria e, embora tenha mantido o entendimento pela ilegalidade do pagamento da vantagem de quintos posteriores a 8/4/1998, modulou sua decisão, reconhecendo ser indevida a cessação imediata de pagamento daqueles amparados por decisão judicial transitada em julgado.
Análise
7.2.	No julgamento pela ilegalidade dos atos de aposentadoria, contidos no presente processo, considerou-se que o STF deixou assente que a incorporação de quintos, no período de 8/4/1998 até 4/9/2001, ofende o princípio da legalidade, nos termos da tese firmada em sede de repercussão geral, Tema 395. 
7.3.	Convém mencionar que o TCU tem posicionamento do Plenário de como os órgãos jurisdicionados devem proceder em relação às parcelas de quintos/décimos de funções comissionadas exercidas entre 8/4/1998 a 4/9/2001, conforme o Acórdão 1255/2020-TCU-Plenário (Relator Ministro-Substituto Marcos Bemquerer Costa) a seguir transcrito no que é pertinente:
9.2. com a finalidade de orientar o tratamento do tema relacionado ao pagamento da rubrica de "opção" do art. 2º da Lei 8.911/1994 e à incorporação de "quintos", dar ciência ao Senado Federal de que:
 (...) 
9.2.2. deve-se verificar a origem do pagamento de "quintos", se advindos de decisão judicial transitada em julgado ou não ou ainda de decisão administrativa e, na hipótese em que não houver decisão judicial passada em julgado ou quando se tratar de decisão administrativa, a vantagem de "quintos" incorporada com fulcro em funções comissionadas exercidas entre 8/4/1998 a 4/9/2001 deve ser destacada e transformada em "parcela compensatória" a ser absorvida por reajustes futuros concedidos nos proventos, na linha da solução definitiva da controvérsia conferida à matéria pela Suprema Corte, por meio do RE 638.115/CE, e consoante o Acórdão 442/2020-TCU-Segunda Câmara (Relator Ministro Substituto Marcos Bemquerer Costa) .
7.4.	Assim, mesmo nas situações em que as parcelas de quintos/décimos foram incorporadas após 8/4/1998, com base em decisão judicial transitada em julgado, o ato concessório de aposentadoria é ilegal e não é registrado. O provimento judicial somente impede a suspensão dos pagamentos das parcelas indevidas. Acerca da questão, cabe trazer à baila excerto do voto condutor do Acórdão 3842/2020-TCU-Primeira Câmara (Relator Ministro Walton Alencar Rodrigues) :
A esta altura, todavia, nova decisão do STF, proferida em embargos de declaração com efeitos infringentes, opostos no âmbito do mesmo RE 638.115/CE, alterou o entendimento até então tranquilamente adotado. Em 18/12/2019, o Plenário do STF modulou os efeitos da decisão para, no que interessa a estes autos, acolher parcialmente os embargos de declaração, com efeitos infringentes, e "reconhecer indevida a cessação imediata do pagamento dos quintos quando fundado em decisão judicial transitada em julgado".
A decisão divulgada no sítio eletrônico do STF não afasta a ilegitimidade do pagamento dos quintos nas condições anteriormente descritas, mas modula efeitos para os que os recebem por força de decisão judicial, transitada ou não em julgado, e de decisão administrativa.
Feita tal distinção e devidamente caracterizada inadequação do benefício aos dispositivos legais aplicáveis à matéria, é certo que o recente julgado do STF não pode compelir esta Casa, cuja competência de apreciar a legalidade de atos de pessoal foi atribuída pela própria Constituição Federal (art. 71, inciso III) , a contrariar suas convicções, a jurisprudência consolidada dos tribunais superiores e os fatos consignados nos autos, para registrar ato de pessoal manifestamente irregular, salvo na esporádica hipótese de trânsito em julgado de processo em que o TCU foi parte e que teve por finalidade específica o respectivo registro (vide MS 23.665/DF e MS 22.009/MG) , que não é o caso destes autos.
Todavia, sem transgredir frontalmente o provimento jurisdicional, não há como a Universidade Federal de Santa Maria promover a cessação dos pagamentos, apesar do desequilíbrio que causam ao sistema previdenciário.
Em circunstâncias análogas, este Tribunal tem considerado ilegais e negado registro aos atos de aposentadoria que contêm parcelas conferidas pelo Judiciário em contrariedade com o entendimento do TCU, sem, contudo, determinar a suspensão do pagamento nem informar sobre a possibilidade de edição de novo ato eivado das irregularidades. Nesse sentido, cito, entre outros, os Acórdãos 1.910/2004 e 11.079/2019, da 1ª Câmara, 5.797/2014, da 2ª Câmara, e 1.857/2003, do Plenário.
O julgamento pela ilegalidade sem suspensão do pagamento consolidou-se no TCU na esteira de um sem número de decisões do STF, entre as quais as proferidas no âmbito dos Mandados de Segurança 23.758, 24.529, 24.569, 24.939, 25.460, 26.086, 26.088, 26.132, 26.156, 26.186, 26.228, 26.271, 26.387, 26.408, 26.443, 27.374, 27.551, 27.575, 27.649, 27.732, 23.665 e 33528. Do último, transcrevo o trecho a seguir:
"E que o fundamento em que se apoia a pretensão mandamental ora em exame tem o beneplácito da jurisprudência do Supremo Tribunal Federal, que, em sucessivos precedentes, tem reconhecido, quer em decisões monocráticas, quer em julgamentos colegiados, ser integralmente oponível ao E. Tribunal de Contas da União a autoridade da coisa julgada, cuja eficácia subordinante, desse modo, não poderá ser transgredida por qualquer órgão estatal, inclusive pela própria Corte de Contas.
	(...) 
Vê-se, pois, que o E. Tribunal de Contas da União não dispõe, constitucionalmente, de poder para rever decisão judicial transitada em julgado (RTJ 193/556-557, Rel. Min. CARLOS VELLOSO) nem para determinar a suspensão de benefícios garantidos por sentença impregnada da autoridade da coisa julgada (AI 471.430-AgR/DF, Rel. Min. EROS GRAU) , ainda que o direito reconhecido pelo Poder Judiciário não tenha o beneplácito da jurisprudência prevalecente no âmbito do Supremo Tribunal Federal, pois a 'res judicata', em matéria civil, só pode ser legitimamente desconstituída mediante ação rescisória:"
Ao deixar de determinar a suspensão do pagamento, o TCU evita que o jurisdicionado seja forçado a escolher entre obedecer à sua ordem, sujeitando-se a detenção, multa e prisão em flagrante por descumprimento de decisão judicial, e ignorá-la, sujeitando-se à multa do art. 58 da Lei 8.443/1992.
Ante o exposto, julgo ilegais os atos de concessão inicial e de alteração de aposentadoria de Nelcindo Nascimento Terra, nego-lhes registro e VOTO no sentido de que o Tribunal adote a deliberação que ora submeto à apreciação deste Colegiado.
7.5.	Diante disso, não ocorreu afronta ao RE 638.115/CE pelo acórdão recorrido ao considerar ilegal o pagamento de quintos/décimos incorporados após 8/4/1998.
CONCLUSÃO
8.	       Da análise de mérito, conclui-se que:
a)	é possível a incorporação de quintos com contagem de tempo residual até 8/4/1998, com amparo no art. 5º da Lei 9.624/1998, mas de somente um décimo se a exigência de exercício de função de confiança por doze meses vier a ser satisfeita após essa data-limite;  
b)	é o caso de transformar os quintos relativos ao período de 8/4/1998 a 4/9/2001 em parcela compensatória a ser absorvida por quaisquer reajustes futuros, conforme modulação de efeitos prevista no RE 638.115/CE;
c)	não houve afronta ao RE 638.115/CE pelo acórdão recorrido ao considerar ilegais os atos de aposentadoria que contemplam o pagamento de quintos incorporados após 8/4/1998.
8.1.	Por conseguinte, deve-se negar provimento ao presente recurso.
PROPOSTA DE ENCAMINHAMENTO
9.	Ante o exposto, submetem-se os autos à consideração superior, propondo-se, com fundamento no art. 48 da Lei 8.443/1992:
a)	conhecer do recurso e, no mérito, negar-lhe provimento;
b)	informar à recorrente e demais interessados do acórdão a ser proferido, destacando que o relatório e o voto que o fundamentam podem ser acessados por meio do endereço eletrônico www.tcu.gov.br/acordaos."
É o relatório.

não há.

Procurador Rodrigo Medeiros de Lima.

APOSENTADORIA. INCORPORAÇÃO DE QUINTOS REFERENTES A FUNÇÕES COMISSIONADAS EXERCIDAS EM PERÍODOS POSTERIORES À VIGÊNCIA DA LEI 9.624/1998. MODULAÇÃO DE EFEITOS ASSEGURADA PELO STF NO RE 638.115/CE. CONVERSÃO DA RUBRICA DE QUINTOS, CONCEDIDA COM BASE NO EXERCÍCIO DE FUNÇÕES APÓS 8/4/1998, EM PARCELA A SER ABSORVIDA POR REAJUSTES FUTUROS, CASO A INCORPORAÇÃO NÃO TENHA SE FUNDAMENTADO EM DECISÃO JUDICIAL TRANSITADA EM JULGADO. ILEGALIDADE DOS ATOS DE APOSENTAÇÃO. PEDIDO DE REEXAME. UTILIZAÇÃO DE TEMPO RESIDUAL PARA A CONCESSÃO DE MAIS DE UMA PARCELA DE DÉCIMOS. ARGUMENTOS INSUFICIENTES PARA MODIFICAR O ACÓRDÃO RECORRIDO. NEGATIVA DE PROVIMENTO.

APOSENTADORIA (APOS)

Secretaria de Recursos (Serur); Secretaria de Fiscalização de Integridade de Atos e Pagamentos de Pessoal e de Benefícios Sociais (Sefip).

Cuidam os autos de pedido de reexame interposto pela Câmara dos Deputados, contra o Acórdão 7654/2021-TCU-Segunda Câmara, que considerou ilegais e negou registro aos atos de aposentadoria de Álvaro Braga de Brito, Gilberto Favieiro e Maria Teresa Dantas Valença, uma vez que se constatou a incorporação de parcelas de quintos, referentes ao exercício de funções após o advento da Lei 9.624/1998, em desacordo com o entendimento da Corte de Contas e do STF, no RE 638.115/CE.
Além disso, no caso de Álvaro Braga de Brito, foi determinada a imediata cessação do pagamento de parcela de quintos, pois no cálculo da vantagem considerou-se período de exercício de função posterior à data-limite de 4/9/2001.
Preliminarmente, ratifico o exame de admissibilidade despachado por mim nestes autos, uma vez que o recurso apresentado atende aos requisitos pertinentes à espécie. 
A recorrente alega, em resumo, que: (i) é possível a incorporação de quintos com contagem de tempo residual, com amparo no art. 5º da Lei 9.624/1998; (ii) o entendimento adotado pelo STF no RE 638.115/CE não seria aplicável às concessões de quintos tratadas nos presentes autos, que estariam amparadas pelo disposto no 5º da Lei 9.624/1998, relativamente à utilização de tempo residual; (iii) afronta ao RE 638.115/CE pelo acórdão recorrido ao considerar ilegal o pagamento de quintos/décimos incorporadas após 8/4/1998.
A Secretaria de Recursos concluiu pela improcedência dos argumentos, sendo acompanhada pelo Ministério Público junto ao TCU.
Feito esse breve introito, anuo à proposta alvitrada pela unidade técnica, endossada pelo Parquet especializado, e adoto os fundamentos e argumentos reproduzidos no relatório precedente como minhas próprias razões de decidir, sem prejuízo dos breves comentários a seguir.
Quanto ao primeiro argumento, ainda que a contagem de tempo residual não tenha sito tratada pelo STF no citado RE, o assunto está previsto na Lei 9.624/1998, que prevê a incorporação de funções, na forma de décimos, permitindo a contagem de tempo residual não utilizado até 10/11/1997.
Na jurisprudência do TCU, além do Acórdão 5455/2018-TCU-Segunda Câmara (rel. Ministro José Múcio Monteiro) , trazido pela recorrente, há outros precedentes como o 4.970/2012-TCU-1ª Câmara, relatado pelo Ministro Walter Alencar Rodrigues. Tais decisões permitem o aproveitamento do tempo residual existente em 10/11/1997 para incorporar parcela de décimo, bastando que o período tenha se iniciado anteriormente a novembro de 1997.
No presente caso, contudo, observa-se que houve a concessão de mais de uma parcela de décimos para Álvaro Braga de Brito (2/10 de FC-02 relativos a 12/2/1984 a 9/4/2003) , Gilberto Favieiro (2/10 de FC-04 referentes a 26/8/1997 a 25/8/1998) e Maria Teresa Dantas Valença (2/10 de FC-05 relativos a 26/8/1997 a 25/8/1998) . 
Assim, embora o aproveitamento de tempo residual seja regular, como argumenta o recorrente, não é possível utilizá-lo para a incorporação de um quinto, como se verifica no presente caso, visto que se a complementação do tempo exercido até 10/11/1997 está limitada a uma parcela de décimos (ver também Acórdão 9746/2021-TCU-Segunda Câmara, de relatoria do Ministro Marcos Bemquerer) .
Quanto ao argumento "ii", deve-se examinar com cautela a alegação de que a modulação prevista pelo STF no RE 638.115/CE não seria aplicável às concessões de quintos relacionadas a períodos que contaram com o uso de tempo residual.
Ora, de forma semelhante ao explicado acima, o tempo residual pode ser usado para a incorporação de um décimo, no entanto o procedimento adotado pela unidade de origem divergiu dessa regra. O ocorrido está bem explicado pela Secretaria de Recursos, em sua instrução:
"6.3.	Conforme informações prestadas pelo órgão de origem, não houve a observância dos requisitos para a utilização do tempo residual, quando se concedeu mais de uma parcela de décimos aos interessados, ou seja:
	- Álvaro Braga de Brito: 2/10 de FC-02 relativos a 12/2/1984 a 9/4/2003;
	- Gilberto Favieiro: 2/10 de FC-04 referentes a 26/8/1997 a 25/8/1998;
	- Maria Teresa Dantas Valença:  2/10 de FC-05 relativos a 26/8/1997 a 25/8/1998.
6.4.	Havendo interesse dos aposentados, pode ser empregado tempo residual para a concessão de uma parcela de décimo, decorrente do exercício de funções comissionadas após 10/11/1997. 
6.5.	Nos casos de Gilberto Favieiro e Maria Teresa Dantas Valença, poderão optar por continuarem percebendo os 2/10 de FC-04 ou FC-05, cumprindo-se a determinação do TCU para transformação em parcelas compensatórias a ser absorvidas por reajustes futuros.
6.6.	Contudo, os 2/10 de FC-02 (12/2/1984 a 9/4/2003) deferidos para Álvaro Braga de Brito não encontram respaldo legal, pois o art. 5º da Lei 9.624/1998 resguardou o direito ao cômputo de tempo de serviço residual para a concessão de parcela de décimo após 8/4/1998. Também não é possível sua conversão em parcela compensatória por ter havido cômputo de tempo de exercício de função além da data-limite de 4/9/2001.
6.7.	Assim, não há nada a reparar com relação ao que foi determinado no subitem 9.3.4 do acórdão recorrido no que se refere aos ex-servidores Gilberto Favieiro e Maria Teresa Dantas Valença." (grifos no original) 
Como se pode ver, no que se refere ao ato de Álvaro Braga de Brito, não se aplica qualquer hipótese de modulação, uma vez que o inativo incorporou "quintos" em razão de funções comissionadas exercidas até 2003, ou seja, após o advento da Lei 9.624/1998 e igualmente posterior ao interregno temporal de 08/04/1998 a 04/09/2001, assegurado pelo STF com as condicionantes mencionadas no RE 638.115/CE, porquanto não alcançou o período exigido (de 12 meses) no intervalo de 08/04/1998 a 04/09/2001.
Por fim, no que se refere ao argumento "iii", o STF deixou assente que a incorporação de quintos, no período de 8/4/1998 até 4/9/2001, ofende o princípio da legalidade, nos termos da tese firmada em sede de repercussão geral, Tema 395. Sendo assim, ainda que a decisão tenha sido modulada de forma que tais parcelas, em vez de retiradas, fossem absorvidas por reajustes futuros, verifico que não ocorreu afronta ao RE 638.115/CE pelo acórdão recorrido, ao considerar ilegal o pagamento de quintos/décimos incorporados após 8/4/1998.
Ante o exposto, incorporo os pareceres da unidade técnica reproduzidos no relatório precedente, endossados pelo Parquet, como razão de decidir, entendo que deve ser negado provimento ao pedido de reexame e VOTO para que o Tribunal adote a minuta de deliberação que submeto a este Colegiado.
TCU, Sala das Sessões, em 19 de outubro de 2021.
AROLDO CEDRAZ 
Relator